【裁判字號】    99,上更(一),21
【裁判日期】    991207
【裁判案由】    租佃爭議
【裁判全文】
臺灣高等法院臺南分院民事判決      99年度上更(一)字第21號
上  訴  人  王郭挺茂
訴訟代理人  王 世 欣
            王 世 勳
被 上 訴人  郭 圳 傑
上列當事人間請求租佃爭議事件，上訴人對於中華民國98年10月
2日臺灣臺南地方法院第一審判決（98年度訴字第404號）提起上
訴，並變更部分聲明，經判決後，由最高法院發回更審，本院於
99年11月23日言詞辯論終結，判決如下：
    主      文
原判決關於命被上訴人給付部分，及駁回上訴人下列第二項、第
三項之訴部分，暨訴訟費用之裁判（確定部分除外）均廢棄。
確認上訴人與被上訴人間就坐落台南縣仁德鄉○○段一二八二地
號土地之耕地租賃關係不存在。
被上訴人應將上開土地上，如附圖所示A部分面積一○五.六五平
方公尺鐵皮屋、B部分面積一二.五二平方公尺石棉瓦屋、C部分
面積九．八六平方公尺石棉瓦屋拆除，將上開土地交還上訴人。
被上訴人應給付上訴人新台幣貳萬陸仟肆佰壹拾捌元，及自民國
九十九年一月一日起至上揭建物拆除、土地交還之日止，按年給
付上訴人新台幣壹萬捌仟捌佰貳拾玖元。
上訴人其餘變更之訴駁回。
第一審（確定部分除外）、第二審（含變更之訴）及發回前第三
審訴訟費用由被上訴人負擔。
    事實及理由
甲、程序方面：
一、按出租人與承租人間因耕地租佃發生爭議時，應由當地鄉（
    鎮、市、區）公所耕地租佃委員會調解；調解不成立者，應
    由直轄市或縣（市）政府耕地租佃委員會調處；不服調處者
    ，由直轄市或縣（市）政府耕地租佃委員會移送該管司法機
    關，司法機關應即迅予處理，並免收裁判費用。前項爭議案
    件非經調解、調處，不得起訴，耕地三七五減租條例第26條
    第1項、第2項前段定有明文。經查：本件兩造間因耕地租賃
    契約發生爭議，經台南縣仁德鄉公所耕地租佃委員會於民國
    97年9月18日調解不成立，嗣經台南縣政府耕地租佃委員會
    於同年11月24日調處作成「租約有效，另有關出租人主張提
    高租金部分，請於97年底租約期滿時，自行協商調整（以不
    超過耕地三七五減租條例規定上限為原則）」之決議，惟因
    上訴人未表示同意，台南縣政府遂將該租佃爭議案件移送法
    院處理，有台南縣政府98年3月24日府地籍字第0980068523
    號函附調解、調處筆錄及租佃爭議資料在卷可憑（見原審卷
    第3-42頁），上訴人據以提起本件訴訟，核與耕地三七五減
    租條例第26條第1項規定要件，並無不合，起訴程序應屬適
    法。
二、按在第二審就同一基礎事實之請求，得為訴之變更或追加，
    此觀民事訴訟法第446條第1項、第255條第1項第2款規定自
    明。查：
(一)本件上訴人於原審起訴時，其先位之訴係主張：被上訴人承
    租其所有坐落台南縣仁德鄉○○段1282地號土地（下稱系爭
    土地），約定由被上訴人作為種植農作物使用；詎被上訴人
    竟將系爭土地交由第三人長期建蓋豬舍使用，且被上訴人自
    陳曾在系爭土地上養豬，足認其已將系爭耕地變更為畜牧使
    用，即屬不自任耕作，兩造間之系爭耕地租賃契約已失其效
    力；爰提起本件訴訟，求為命：「1.確認原告（即上訴人，
    下同）與被告（即被上訴人，下同）間就系爭土地之耕地租
    賃關係不存在。2.被上訴人應將系爭土地上，如附圖所示A
    部分鐵皮屋、B部分石棉瓦屋、C部分石棉瓦屋拆除，並將系
    爭土地交還上訴人。3.被上訴人應自民國97年1月1日起，每
    3年依第1年地租甘蔗3,895台斤、第2年地租稻穀155台斤、
    第3年地租甘藷1,110台斤，於每年10月按給付時之市價折算
    給付新台幣。」等語（見原審卷第130頁反面）。嗣原審就
    先位之訴為上訴人全部敗訴判決，而依備位之訴判命被上訴
    人給付地租後，案經上訴人聲明不服提起上訴；其上訴聲明
    則為：「1.原判決關於駁回上訴人先位之訴部分廢棄。2.確
    認上訴人與被上訴人間就系爭土地之耕地租賃關係不存在。
    3.被上訴人應將系爭土地上，如附圖所示A部分鐵皮屋、B部
    分石棉瓦屋、C部分石棉瓦屋拆除，並將上開土地交還上訴
    人。4.被上訴人應給付上訴人新台幣（下同）54,886元，及
    自99 年1月1日起至上揭建物拆除、土地交還之日止，按年
    給付上訴人28,243元。5.第一、二審訴訟費用由被上訴人負
    擔。」等語（見本院上字卷第74頁）。
(二)上訴人在原審所提先位之訴，其中請求被上訴人給付使用系
    爭土地之對價部分（即訴之聲明第三項），於上訴本院後，
    不惟上訴聲明請求之起迄日有所變更，即請求之標的亦已變
    更為金錢給付，核係基於同一基礎事實所為之變更；被上訴
    人雖陳明不同意，惟依首開說明，上訴人於本院所為上開變
    更之訴，仍無不合，應予准許。且上訴人此部分之訴既已合
    法變更，其在原審所提此部分之訴即生視為撤回之法律效果
    ，本院已無再加以論斷之必要。
乙、實體方面：
一、上訴人主張：系爭土地地目田、面積1435.13平方公尺土地
    ，為伊所有；於38年6月21日由原出租人王全成與承租人郭
    環簽訂耕地租約（下稱系爭耕地租約），約定以耕地3年輪
    作1次，租額為正產物總收穫量千分之375；第1年為甘蔗3,8
    95台斤，第2年為稻谷155台斤，第3年為甘藷1,110台斤，實
    物折合現金於每年10月繳納。嗣系爭耕地租約之出租人及承
    租人經變更為兩造，因伊前曾同意由伊弟王郭挺拔代理收取
    租金，致系爭耕地租約於82年間由台南縣政府逕行變更時，
    登載出租人為王郭挺茂及王郭挺拔2人，嗣後於97年2月25日
    再變更出租人為上訴人。惟被上訴人自六、七十年間起，即
    擅自變更耕作性質，將系爭土地之一部分興建豬舍供第三人
    或自己養豬使用，足認被上訴人不自任耕作，系爭耕地租約
    已失其效力；因被上訴人否認，伊自有即受確認判決之法律
    上利益。又系爭耕地租約既已失其效力，被上訴人使用系爭
    土地即受有相當於租金之不當得利，亦應負返還之責；爰本
    於所有物返還請求權及不當得利法律關係，提起本訴，原審
    為伊敗訴判決，尚有未洽等語。併上訴聲明：(一)原判決關
    於駁回上訴人先位之訴部分廢棄。(二)確認上訴人與被上訴
    人間就系爭土地之耕地租賃關係不存在。(三)被上訴人應將
    系爭土地上，如附圖所示A部分、面積105.65平方公尺鐵皮
    屋、B部分、面積12.52平方公尺石棉瓦屋、C部分、面積9.8
    6平方公尺石棉瓦屋拆除，並將系爭土地交還上訴人。(四)
    被上訴人應給付上訴人54,886元，及自99年1月1日起至上揭
    建物拆除，土地交還之日止，按年給付上訴人28,243元。(
    五)第一、二審訴訟費用由被上訴人負擔（原審法院就上訴
    人所提先位之訴部分，為其敗訴判決，就備位之訴依耕地租
    約法律關係請求被上訴人給付地租部分，為上訴人勝訴判決
    後，上訴人雖僅就先位之訴聲明不服提起第二審上訴，本院
    認先位之訴之上訴為有理由者，因先後位之訴有相互排斥不
    能併存之關係，應認上訴人對先位之訴上訴第二審之效力，
    及於後位之訴，則後位之訴部分，仍在本院審理範圍）。
二、被上訴人則抗辯：伊自租用系爭土地以後，即在系爭土地上
    自行耕作；系爭土地上之豬舍，係伊父母為善用廚餘，於多
    年前經上訴人之父同意後搭建，豬隻是伊父母親養的，伊父
    親死亡後，伊接著養，直到豬隻長大了賣掉後，伊在50幾年
    前就沒有繼續再養豬了，當時只有養幾隻豬而已，其後已不
    再飼養而棄置多年。除了系爭土地的3間房屋外，其餘的土
    地伊都有種植水果，由伊和伊太太有共同耕作，伊目前僅在
    該處放置農用的器具，如農藥、肥料等，並無不自任耕作情
    事，系爭土地上的3間建物是農舍，不能算是房屋。且伊從
    未遲誤給付租金，上訴人主張系爭耕地租約已失效，並無理
    由，原審判決駁回上訴人之請求，尚無違誤等語。併答辯聲
    明：(一)上訴駁回。(二)第二審訴訟費用由上訴人負擔。
三、按確認法律關係之訴，非原告有即受確認判決之法律上利益
    者，不得提起之，民事訴訟法第247條第1項前段定有明文。
    所謂即受確認判決之法律上利益，係指因法律關係之存否不
    明確，致原告在私法上之地位有受侵害之危險，而此項危險
    得以對於上訴人之確認判決除去之者而言（最高法院42年台
    上字第1031號判例意旨參照）。上訴人於原審主張兩造就系
    爭土地訂有耕地租約，惟因被上訴人未自任耕作，該租約已
    經無效，兩造間就系爭土地之耕地租賃關係不存在，然為被
    上訴人所否認，是以上訴人對被上訴人就系爭土地之耕地租
    賃關係是否存在，將致上訴人之法律上地位陷於不安之狀態
    ，而上開不安之狀態，復能以本件確認判決將之除去，則上
    訴人提起本件訴訟，訴請確認兩造間就系爭土地之耕地租賃
    關係不存在，認有確認之法律上利益。
四、兩造不爭執之事實（見原審卷第130頁反面、第131頁）：
(一)依台南縣仁德鄉公所98年5月19日所民字第0980008471號函
    附台南縣私有耕地租約副本之記載：
  1.上訴人與其弟王郭挺拔於82年8月間變更耕地租約（延續原
    出租人王全成與原承租人郭環於38年6月21日簽訂之耕地租
    約，第一次租賃期間自38年1月1日起至43年12月31日止），
    將坐落台南縣仁德鄉○○段1282地號、地目田、面積1435.1
    3平方公尺之系爭土地出租與被告，雙方約定租額為正產物
    總收穫量（台斤）之千分之375，第一年地租為甘蔗3,895台
    斤，第二年地租為稻谷155台斤，第三年地租為甘藷1,110台
    斤，實物折合現金繳租，每年10月繳納，並由上訴人之弟王
    郭挺拔代為收取租金。
  2.兩造於97年2月間變更耕地租約（延續原出租人王全成與原
    承租人郭環於38年6月21日簽訂之耕地租約，第一次租賃期
    間自38年1月1日起至43年12月31日止），上訴人將所有坐落
    台南縣仁德鄉○○段1282地號、地目田、面積1435.13平方
    公尺之系爭土地出租與被上訴人，雙方約定租額為正產物總
    收穫量（台斤）之千分之375，第一年地租為甘蔗3,895台斤
    ，第二年地租為稻谷155台斤，第三年地租為甘藷1,110台斤
    ，每年10月繳納。上訴人於97年3月間要求被上訴人逕將相
    當於租金之款項全數匯至上訴人帳戶，被上訴人於97年9月
    14日匯款1,600元至上訴人帳戶。
五、上訴人主張系爭土地係上訴人所有，由原出租人王全成與原
    承租人郭環於38年6月21日簽訂系爭耕地租約，約定以耕地3
    年輪作1次，租額為正產物總收穫量千分之375，第1年為甘
    蔗3,895台斤，第2年為稻谷155台斤，第3年為甘藷1,110台
    斤，實物折合現金於每年10月繳納。系爭耕地租約之出租人
    及承租人業經變更為兩造，因上訴人前曾同意由弟王郭挺拔
    代理收取租金，系爭耕地租約於82年間由台南縣政府逕行變
    更時，登載出租人為上訴人及王郭挺拔二人，嗣後於97年2
    月25日再變更出租人為上訴人等事實，業據提出台中南屯路
    郵局存證信函、土地所有權狀、台南縣私有耕地租約等件為
    證（見原審卷第102-104頁、第132頁、本院上更一字卷第47
    頁），且據台南縣仁德鄉公所98年5月19日所民字第0980008
    471號號函附系爭耕地租約在卷可按（見原審卷第67-68頁）
    ，復為被上訴人所不爭，堪信真實。
六、上訴人復主張：被上訴人將系爭土地交由第三人長期建蓋豬
    寮使用；且被上訴人自陳曾在系爭土地上養豬，其已將農地
    變更為畜牧之用，自有不自任耕作情形，兩造間之系爭耕地
    租約已失效云云，惟為被上訴人否認。經查：
(一)按耕地三七五減租條例第一條所謂耕地之租佃，即土地法第
    一百零六條所稱之耕地租用，係指以自任耕作為目的，約定
    支付地租，使用他人之農地者而言。故耕地租賃，承租人應
    以耕地供耕作之用。如承租人變更耕作之使用目的，改充耕
    作以外之使用，即屬不自任耕作。又所稱耕作，依土地法第
    一百零六條第二項規定，雖包括漁牧，但此係謂自始約定租
    用他人之土地而為漁牧，亦屬耕地租用而已，並非凡屬耕地
    租用即可任意變更農地原有性質而為漁牧。是原為種植農作
    物之耕地租約，承租人未經出租人同意，逕將農地變更為漁
    牧之用，並興建設施，自屬不自任耕作（最高法院99年度台
    上字第1576號判決發回意旨參照）。又耕地三七五減租條例
    第十六條第二項規定承租人違反應自任耕作之規定時，原訂
    租約無效。又承租人此項不自任耕作之情形，縱僅存在於承
    租土地之一部，不論其面積多寡，全部租約仍屬無效。所謂
    無效，係當然無效，並不待出租人主張，即當然向後失其效
    力。故系爭耕地租約無效後，除兩造有另行成立租賃關係之
    合意外，不因出租人明知承租人使用未自任耕作土地而仍繼
    續收租，或出租人嗣後繼續收租默示同意上訴人使用未自任
    耕作土地，或於原訂租約租期屆滿後換訂租約，即使原已無
    效之租約恢復其效力（最高法院97年度台上字第2257號、96
    年度台上字第2431號、95年度台上字第1911號、92年度台上
    字第2494號、86年度台上字第97號判決意旨參照）。
(二)系爭土地上現有三棟現況老舊之建物，其位置、面積、種類
    如附圖所示；其中附圖B部分建物內堆置雜物（即原審勘驗
    測量筆錄所載之A棟），附圖C部分建物內放置農具（即原審
    勘驗測量筆錄所載之B棟），A部分建物並未飼養家禽牲畜（
    即原審勘驗測量筆錄所載之C棟，被上訴人稱其父生前為養
    豬而搭建）；其餘土地上種植多種果樹及其他農作物，經原
    審98年7月17日會同兩造勘驗現場，並囑託台南縣歸仁地政
    事務所派員測量屬實，有勘驗測量筆錄及台南縣歸仁地政事
    務所98年8月20日所測量字第0980007334號函附土地複丈成
    果圖在卷可稽（見原審卷第115-117頁、第121-123頁），復
    為兩造所不爭，亦堪信實。
(三)上訴人主張被上訴人將系爭土地交由第三人長期建蓋豬舍使
    用，已為被上訴人所否認，上訴人就此部分並未提出其他積
    極事證以實其說，尚非可採。又觀諸上開石棉瓦屋之面積及
    使用狀況（即附圖B、C部分），可認該石棉瓦屋係為便利耕
    作所搭建之簡陋農舍。而佃農承租耕地，既非不允許有農舍
    之存在，難謂被上訴人就此部分有變更耕地用途不自任耕作
    之情形。
(四)次查兩造就系爭土地所訂之耕地租約，係約定該土地每三年
    依第一年甘蔗、第二年稻谷、第三年甘藷輪作一次，已如上
    述。惟附圖所示A部分、面積105.65平方公尺之鐵皮屋，係
    為飼養豬隻而搭建之豬舍，被上訴人曾在系爭土地上養過豬
    ，迭據被上訴人於耕地租賃委員會調解調處時及原審自陳伊
    之前確實有在系爭土地上面養豬；豬寮是很久以前我的父母
    搭蓋的；豬隻是我小時候我父母養的；父親死亡後，我接著
    養等語在卷（見原審卷第5、28頁、第55頁反面、第100頁反
    面、第116頁、第131頁，本院上字卷第35頁反面），被上訴
    人雖謂係系爭土地上之豬舍，係伊父母為善用廚餘，於多年
    前經上訴人之父同意後搭建云云，惟為上訴人所否認，被上
    訴人復未舉證以實其說，要無可採。參酌被上訴人承租系爭
    土地之面積1,435.13平方公尺，而該豬舍面積105.65平方公
    尺，從事非耕作之用之飼養豬隻，與原訂租約所約定之使用
    目的不同，且已達整筆土地面積百分之七顯認於被上訴人之
    父生前已有變更耕作之使用目的，被上訴人承受此項事實續
    養豬隻，自屬不自任耕作情事，縱令此情僅存在於系爭土地
    之一部，揆諸上開說明，兩造間之耕地租約亦屬全部無效。
    又耕地租約無效後，除兩造合意另行成立租賃關係外，並不
    因被上訴人嗣後未再飼養豬隻及棄置鐵皮屋不用或換訂租約
    等，而使原已無效之租約恢復其效力。再者，被上訴人並未
    能舉證證明兩造有合意另行成立租賃關係，則上開耕地租約
    業已失效，彰然明甚。上訴人所為主張，洵足憑採。
(五)按所有人對於無權占有者，得請求返還之，民法第767條第
    1項定有明文。系爭耕地租約業已失效，被上訴人占有使用
    系爭土地，並興建地上物，即屬無權占有，上訴人主張被上
    訴人應拆除上開地上物，將土地交還上訴人，自無不合。
(六)再按無法律上之原因而受利益，致他人受損害者，應返還其
    利益，民法第179條定有明文。查上述土地為被上訴人占有
    使用，業據被上訴人自陳無訛，其無權占用系爭土地，受有
    相當於租金之利益，且依社會常情足認上訴人因而受有相當
    於租金之損害（最高法院61年台上字第1695號判例意旨參照
    ）。是上訴人基於不當得利之法律關係，請求被上訴人給付
    相當於租金之利益，應屬有理。另按耕地地租不得超過地價
    百分之八，所稱地價指法定地價，而土地所有權人依土地法
    所申報之地價即為法定地價，土地法第110條、第148條亦規
    定甚明，此計收租金之規定，於不當得利損害賠償事件雖非
    當然一體適用，然未嘗不可據為計算賠償之標準。又所謂年
    息百分之八為限，乃指租金之最高限額而言，並非必須照申
    報價額年息百分之八計算之，且尚須斟酌土地之位置，附近
    繁榮程度、使用人利用基地之經濟價值、所受利益，彼等關
    係及社會感情等情事，以為決定。經查，被上訴人無權占用
    上揭土地，建有如附圖所示之建物，作畜牧或放置農具等使
    用，本質上仍屬耕地性質，其受有相當租金之利益，自應依
    上開規定為計算，較為適宜。上訴人主張依土地法第105條
    準用97條第1項規定以申報地價每平方公尺328元計算年息百
    分之六之損害金，亦屬過高，為不可採。本院審酌上情，認
    上訴人此部分之請求，應以年息百分之四計算損害金為當。
    上訴人主張依占有土地以申報地價每平方公尺328元計算，
    業據提出土地登記謄本為證（見原審卷第49頁），尚可採信
    。是上訴人向被上訴人請求97年起相當於租金之損害，要屬
    有據。則被上訴人自97年起獲有按年相當於租金之利益數額
    為18,829元（計算式：328×1435.13×0.04＝18,829，元以
    下四捨五入），惟被上訴人分別於97年9月14日、98年9月23
    日、10月16日、10月16日各存款1,600元、1,600元、7,300
    元（補97年份）、740元（補98年份）至上訴人帳戶，有台
    灣中小企業銀行存款憑條四紙在卷可稽（見本院上字卷第40
    頁正反面），故97年、98年部分各應再補繳差額9,929元、
    16,489元。是以，被上訴人應給付上訴人97年、98年相當於
    租金之數額26,418元（計算式：9,929＋16,489＝26,418）
    ，及自99年1月1日起至拆除地上物、交還土地之日止，按年
    給付18,829元之損害金。逾此範圍所為之請求，難謂有據。
七、綜上所述，系爭租約有因被上訴人不自任耕作而無效之情形
    ，上訴人依耕地三七五減租條例第16條第1、2項，及民法第
    767條第1項規定，請求(一)確認上訴人與被上訴人間就系爭
    土地之耕地租賃關係不存在。(二)被上訴人應將系爭土地上
    ，如附圖所示A部分、面積105.65平方公尺鐵皮屋、B部分、
    面積12.52平方公尺石棉瓦屋、C部分、面積9.86平方公尺石
    棉瓦屋拆除，並將系爭土地交還上訴人，自屬正當，應予准
    許。從而，原審就此部分為上訴人敗訴之判決，並就備位之
    訴依耕地租約法律關係請求被上訴人給付地租部分，為上訴
    人勝訴之判決，均有未洽。上訴意旨指摘原判決就先位之訴
    部分不當，求予廢棄改判，為有理由。爰由本院予以廢棄，
    並改判如主文第二至三項所示。又上訴人依民法第179條規
    定，於本院變更聲明請求被上訴人應給付上訴人26,418元，
    及自99年1月1日起至上揭建物拆除、土地交還之日止，按年
    給付上訴人18,829元，為有理由，應予准許。逾此部分之請
    求，非屬有據，無從准許，應予駁回。
八、至兩造其餘之攻擊或防禦方法及所用之證據，經本院斟酌後
    ，認為均不足以影響本判決之結果，爰不逐一論列，併此敘
    明。
九、據上論結，本件上訴為有理由，變更之訴為一部有理由，一
    部無理由，依民事訴訟法第449條第1項、第79條，判決如主
    文。
中    華    民    國    99    年    12    月    7     日
                  民事第一庭    審判長法  官  丁振昌
                                      法  官  李素靖
                                      法  官  高明發
上為正本係照原本作成。
如不服本判決，應於收受送達後20日內向本院提出上訴書狀，其
未表明上訴理由者，應於提出上訴後20日內向本院補提出理由書
狀（均須按他造當事人之人數附繕本）上訴時應提出委任律師或
具有律師資格之人之委任狀；委任有律師資格者，另應附具律師
資格證書及釋明委任人與受任人有民事訴訟法第466條之1第1項
但書或第2項（詳附註）所定關係之釋明文書影本。
中    華    民    國    99    年    12    月    13    日
                                      書記官  王全龍
【附註】
民事訴訟法第466條之1：
(1)對於第二審判決上訴，上訴人應委任律師為訴訟代理人。但上
  訴人或其法定代理人具有律師資格者，不在此限。
(2)上訴人之配偶、三親等內之血親、二親等內之姻親，或上訴人
  為法人、中央或地方機關時，其所屬專任人員具有律師資格並
  經法院認為適當者，亦得為第三審訴訟代理人。
民事訴訟法第466條之2第1項：
  上訴人無資力委任訴訟代理人者，得依訴訟救助之規定，聲請
  第三審法院為之選任律師為其訴訟代理人。

司法院資訊處製作；財團法人民間司法改革基金會備份。
